臺灣高等法院臺南分院民事判決
109年度選上字第2號
上  訴  人  李建彰  
訴訟代理人  賴鴻鳴律師
            陳妍蓁律師
            黃俊達律師
            陳思紐律師
            鄭淵基律師
            張嘉琪律師
            錢冠頣律師
            吳炳輝律師
被上訴  人  莊天明  
訴訟代理人  蔡進欽律師
            蔡弘琳律師
            鍾旺良律師
            蘇正信律師
上列當事人間請求當選無效事件，上訴人對於民國（下同）108
年12月11日臺灣臺南地方法院107年度選字第8號第一審判決提起
上訴，本院於109年12月16日言詞辯論終結，判決如下：
    主  文
上訴駁回。
第二審訴訟費用由上訴人負擔。
    事實及理由
壹、程序方面：
　　按當選無效之訴，依公職人員選舉罷免法（下稱選罷法）第
    120條第1項規定，選舉委員會、檢察官、或同一選區之候選
    人，得以當選人為被告，自公告當選人名單之日起30日內，
    向該管轄法院提起。本件被上訴人係107年11月24日舉行之
    臺南市第3屆直轄市長、市議員暨里長選舉之臺南市○○區○○
    里（下稱○○里）里長選舉（下稱系爭選舉）之候選人，並於
    107年11月30日經臺南市選舉委員公告當選，而上訴人為同
    一選區之候選人，有系爭選舉之選舉公報及得票數資料（見
    原審卷第15、17頁）可稽。上訴人以被上訴人有選罷法第12
    0條第1項第3款所列之同法第99條第1項對於有投票權人賄選
    之行為，而於107年12月11日對被上訴人提起當選無效之訴
    ，應符合上開法定期間之規定，亦併說明。
貳、實體方面：
一、上訴人主張：被上訴人為系爭選舉之候選人，其有親自或與
    其樁腳為下列行賄事實：㈠樁腳即訴外人李明洲於107年11月
    18日上午8、9時許，在臺南市○○區○○路000號，以每票新臺
    幣（下同）3,000元之代價，交付12,000元現金予訴外人陳
    美雪，藉此行賄訴外人陳美雪及陳美雪之子李權崇、李仁智
    、李忞宗（上4人下合稱陳美雪等4人）共4票，要求其等於
    選舉時投票登記第2號之被上訴人。㈡樁腳即訴外人莊介槐於
    107年11月10日上午9時許，在○○里之老人關懷據點（下稱老
    人關懷據點），交付1,000元予訴外人莊祺祥，告以：「這
    是選舉的錢，是天明要給你的」等語，要求選舉時票投被上
    訴人；迄至選舉結束後之同年11月26日上午9時許，在○○里
    之○○宮（下稱○○宮）內，莊介槐又交付1,000元予莊祺祥，
    並告以：「這是要補給你的」等語。㈢被上訴人於107年11月
    初某日下午，在其位於○○里宅子港26號之1住處（下稱被上
    訴人住處）後方倉庫泡茶間內，交付2,000元現金予訴外人
    李石柱，並要求「不要說出去、要投給我」等語。㈣被上訴
    人又於不詳時間、在不詳地點，當訴外人李石柱之面前，交
    付4,000元予訴外人李州，要求李州代為行賄訴外人李登財
    及林彩鳳等2人各2,000元。㈤被上訴人於107年11月12日左右
    某日上午10時許，在○○里之路上巧遇訴外人李德合，遂當場
    交付2,000元現金予李德合，並要求李德合投票給被上訴人
    【上開㈠至㈤之事實，下分稱事實一至五】。而李明洲、莊介
    槐上開所為，係經被上訴人共同參與、授意或同意，應認係
    被上訴人共同賄選之行為，是以被上訴人就事實一至五所為
    ，已屬違反選罷法第99條第1項之行為，應符合選罷法第120
    條第1項第3款所列要件，其當選應屬無效。爰依上開規定提
    起選舉無效之訴，原判決駁回上訴人之訴，尚有未當，上訴
    人不服，提起上訴，並聲明：㈠原判決廢棄；㈡被上訴人就系
    爭選舉之當選無效。
二、被上訴人則辯以：李明洲並非系爭選舉被上訴人之樁腳，李
    明洲交付12,000元予陳美雪等人係因其個人與上訴人間之恩
    怨細故，與被上訴人無涉。本件並無證據證明李明洲買票行
    賄之行為係與被上訴人共同所為，或有經被上訴人授意、同
    意。莊介槐於107年11月間交付予莊祺祥共2,000元之款項，
     確屬代理廟公之報酬，而李石柱、莊祺祥、李德合係於上
    訴人策動下自首，惟其等證述前後矛盾，收受之細節多有出
    入，並與其他證人所述不符，亦與上訴人提出之錄音譯文不
    符，而本案亦無任何證據可資證明其等證述屬實，自不得僅
    憑其等之證述，逕謂被上訴人有選罷法第99條第1項之行為
    。上訴人之主張洵屬無據。並聲明：上訴駁回。
三、本件經整理兩造不爭執事項，及依民事訴訟法第463條準用
    同法第270條之1第1項第3款規定整理並協議簡化兩造爭點如
    下：
  ㈠不爭執事項：
  ⒈兩造均為系爭選舉之候選人。
  ⒉系爭選舉結果被上訴人獲320票；上訴人獲276票。臺南市選
    舉委員會於107年11月30日公告由被上訴人當選○○里里長。
  ⒊李明洲於107年11月18日上午8、9時許，在臺南市○○區○○路00
    0號，以每票3,000元為代價，共交付12,000元現金予陳美雪
    ，要求其於系爭選舉時投票給被上訴人，並囑託陳美雪分別
    轉交予其子李權崇、李仁智、李忞宗，要求其等投票給被上
    訴人。上開犯罪事實業經臺灣臺南地方法院（下稱臺南地院
    ）108年度選訴字第17號刑事判決李明洲違反選罷法第99條
    第1項之交付賄賂罪確定（下稱另案刑案）。
  ⒋被上訴人曾於107年11月17日下午4時許於○○寮拜票時與李明
    洲見面。
  ⒌被上訴人與李明洲於107年10、11月間電話通聯共12次，且大
    多由被上訴人撥打予李明洲，各次通話時間均未超過1分鐘
    ，最後通聯時間為107年11月11日12時許。
  ⒍李明洲前因106年登記參選臺南市○○區農會第18屆之農會代表
    選舉，向訴外人李秋葉、陳何蘭香等人現金買票賄選，經臺
    灣臺南地方檢察署（下稱臺南地檢）106年度選偵字第2號為
    緩起訴處分確定。
  ⒎莊介槐並無107年11月10日、107年11月26日之健保就醫紀錄
    ，但於107年11月7日、107年11月30日有健保就醫之紀錄。
  ⒏被上訴人、李州、李石柱，曾於系爭選舉前之某日（上訴人
    主張係107年11月間，被上訴人主張是107年9月間），在被
    上訴人住處即服務處泡茶，當時僅有被上訴人、李州及李石
    柱在場。
  ⒐李州具本件系爭選舉之選舉權，且於系爭選舉投票日前往投
    票。
  ⒑李德合於107年12月3日向臺南地檢自首，被上訴人嗣有於107
    年12月間前往佳里找李德合（惟就二人當日有無實際交談則
    兩造意見不同）。
  ㈡爭執事項：　 
  ⒈被上訴人有無選罷法第99條第1項之行為？
  ⒉上訴人依同法第120條第1項第3款規定訴請被上訴人當選無效
    ，有無理由？
四、本院得心證之理由：
  ㈠按當事人主張有利於己之事實者，就其事實有舉證之責任，
    民事訴訟法第277條前段定有明文。又認定事實所使用之證
    據，初不以直接證據為限，其使用間接證據證明間接事實，
    再依據間接事實，依經驗法則之作用，推認主要事實亦無不
    可，惟證明之程度，應達到真實蓋然性之程度，舉證責任始
    為成功；單純的懷疑或臆測，尚不足使負舉證責任之一方獲
    得有利之判斷。本件上訴人主張被上訴人有共同參與、授意
    或同意李明洲、莊介槐為事實一、二之賄選行為，及為事實
    三至五之賄選行為等語，然為被上訴人所否認。依前開說明
    ，自應由上訴人對此負舉證之責。以下分論之。
  ㈡關於事實一部分：
　⒈兩造對李明洲於系爭選舉，對於有投票權人陳美雪等4人有買
    票行賄之情事。被上訴人曾於107年11月17日下午4時許於○○
    寮拜票時與李明洲見面。被上訴人與李明洲於107年10、11
    月間電話通聯共12次，且大多由被上訴人撥打予李明洲，各
    次通話時間均未超過1分鐘，最後通聯時間為107年11月11日
    12時許。李明洲前因106年登記參選臺南市○○區農會第18屆
    之農會代表選舉，向李秋葉、陳何蘭香等人現金買票賄選，
    經臺南地檢106年度選偵字第2號為緩起訴處分確定等節均不
    爭執（見不爭執事項⒊至⒍），且有臺南地檢調取李明洲107
    年9月1日至11月28日之雙向電話通聯紀錄（見臺南地檢107
    年度聲調字第238號卷第43-54頁）、另案刑案一審調取臺南
    地檢106年度選偵字第2、3號緩起訴處分書（見另案刑案一
    審卷第85-88頁）可稽，復經本院依職權調取另案刑案卷宗
    核閱無誤，堪信為真實。
  ⒉上訴人主張：李明洲與被上訴人關係匪淺，為被上訴人在○○
    里○○寮地區（下稱○○寮）之主要樁腳，曾陪同一起拜票、拉
    票，前因農會賄選案經臺南地檢為緩起訴處分，對賄選將面
    臨刑事訴追知之甚詳。況李明洲並非經濟寬裕之人，其以高
    價賄選，而候選人不知顯屬無稽。且陳美雪等4人並無經濟
    不佳，李明洲以個人恩怨為由幫被上訴人買票，與客觀事實
    不符，亦顯悖常情，而應係由被上訴人發動賄選云云，並以
    臺南地檢107年度選偵字第109、151號（下分稱第109、151
    號案）不起訴處分書、臺南地檢107年度選偵字第95號案（
    下稱第95號案）107年12月13日關於李秋葉、陳何蘭香之訊
    問筆錄、臺南地檢107年度選他字第313號案107年11月19日
    關於李仁智、李明洲之訊問筆錄、臺南地檢107年度選偵字
    第72號案（下稱第72號案）107年12月26日關於被上訴人、
    李明洲之訊問筆錄、法務部調查局臺南市調查處（下稱市調
    處）新營站107年11月21日關於李秋葉、陳何蘭香之調查筆
    錄、臺南市政府警察局○○分局（下稱○○分局）107年11月19
    日關於李仁智之警詢筆錄及指認照片、○○分局107年11月19
    日關於被上訴人、李明洲之警詢筆錄、市調處刑事案件移送
    書（見本院卷一第131-175、237-279頁）為證。經查：
  ⑴李明洲於另案刑案警詢時稱：陳美雪等4人分係我弟媳、姪兒
    ，我沒有擔任里長選舉陣營的幹部或相關職位，8年前火雞
    （上訴人之綽號，下同）初次競選○○里里長時，○○寮部落是
    由我協助引導介紹讓部落居民認識他的，如今他過河拆橋，
    4年前他又競選里長時，因為其中一個競選對手是我同為農
    會代表的同仁，所以我沒辦法支持他，火雞他又更討厭我，
    這次里長選舉，因為我雙方都不支持，但是火雞他以為我是
    挺對方的，火雞又更討厭我，我也更討厭他，所以我才會拿
    錢給我親戚，要我親戚支持2號，不要讓他這麼順利。被上
    訴人不知道我幫他買票等語（見另案刑案警卷第1頁反面至
    第2頁）、市調處新營站調查時稱：我與被上訴人沒有關係
    ，我只是看不慣上訴人輕視我，而且上訴人很清楚陳美雪是
    我的弟媳，上訴人竟然還把陳美雪的兒子李仁智拉攏過去當
    社區的總幹事，我也很清楚他的目的就是要爭取陳美雪家中
    的4票，我認為上訴人會在里内到處宣揚成功拉到我的親戚
    支持他，這對我來說很漏氣。因為我與上訴人有宿怨，新仇
    加舊恨，我就不想看他選得很順利，所以我要幫對手買票，
    讓上訴人的票數難看，而且我更不希望我親戚支持我討厭的
    候選人。向陳美雪買票的12,000元都是我自己的錢，與被上
    訴人毫無關係，我跟被上訴人沒有聯絡，他完全不知道我幫
    他買票，我也沒有跟他說。這是我自己臨時起意要買票，這
    跟被上訴人一點關係也沒有，我事後也沒有告訴被上訴人等
    語（見另案刑案市調處卷第9-12頁）、偵訊時稱：我跟陳美
    雪談到火雞的事情，我感到非常生氣，因為我覺得火雞看不
    起我，我就跟她說就當作支持阿伯，我不想要讓火雞這麼好
    過，我就臨時起意拿給她12,000元叫她支持我，並且投給2
    號被上訴人，不要讓火雞這麼好選。我弟弟偏向火雞，陳美
    雪等4人都有去幫火雞作義工，李仁智還在火雞那邊當總幹
    事，火雞分明要讓我難堪，故意找我家人去他那邊做事，所
    以我就是故意要拉他們的票，要讓火雞難看。我的意思用12
    ,000元，將家中這幾票搶過來，要她們看我的面子。這件事
    情跟被上訴人沒有關係，被上訴人根本不知道我有來這邊做
    筆錄。8年前火雞參與我們社區選舉里長，火雞要透過我，
    來認識部落內的選民，火雞那次選舉沒有選到，就牽拖我說
    我沒有出力。4年前他又參與里長選舉，那次他有選上，但
    那次選舉人員內有我○○農會的代表的同仁，所以我為了不得
    罪兩方，我保持中立，但火雞認為我支持對方，對我更加怨
    恨。這次選舉更誇張，他就直接認定我一定支持被上訴人，
    新仇加舊恨，所以他在路上看到我就當作沒看到，所以我就
    很討厭他，認為他無情無義等語（見臺南地檢107年度選偵
    字第48號案《下稱第48號案》偵卷第51-53頁）、審理時稱：1
    2,000元是我自己的財產，被上訴人不知道這件事情，我跟
    他沒有深交、不熟。本來是我帶上訴人跟我們這個社區認識
    的，在我們這個地區是我第一個認識他的，但是我認為他忘
    恩負義，所以我才這樣做等語（見另案刑案一審卷第123-12
    4頁）。依李明洲上開所述， 其自警、調、偵、審以來歷次
    所述，均一致稱其與上訴人間有新仇加舊恨，多年來積怨甚
    深，並對上訴人多所怨言，認上訴人故意找其家人即陳美雪
    等4人去他那邊做事，是讓其難堪，其與陳美雪聊天時一時
    氣憤，臨時起意以自己身上的錢買票，就是故意要將家中這
    幾票搶過來，要讓上訴人難看，不要讓上訴人選舉順利。其
    與被上訴人並不熟識，亦無深交，其行賄情事與被上訴人無
    關，被上訴人事先並不知情，其事後也未告知被上訴人。
　⑵○○分局搜索李明洲之住所，並無關於被上訴人授意李明洲，
    或與其共同進行行賄陳美雪等4人之事證，僅經李明洲同意
    扣得其手機1支（見另案刑案警卷第3-9頁）。至李明洲與被
    上訴人固有上開電話通聯紀錄及1次見面，然上開通話之時
    間均十分短暫，且最後通聯日期亦距李明洲於107年11月18
    日行賄日期已相隔1週。再依被上訴人於警詢時稱：我於107
    年11月17日下午4時40分許，我團隊前往○○寮旁的魚塭工廠
    ，李明洲在魚塭工作，我們經過向他拜票而已，有發宣傳單
    、糖果給他，不到1分鐘，交給他宣傳品後就離開了等語（
    見第48號案偵卷第39、41頁）。是其見面係在拜票時，當時
    既為有旁人在場之場合，依常情並非適宜共商行賄，乃至託
    交賄款等事宜。況107年10、11月當時已進入競選期間，上
    開電話亦有可能係被上訴人進行電話拜票所撥打，而被上訴
    人進行拜票，更為一般競選活動所常見。職是，由上開事實
    ，並不能推認被上訴人有共同參與、授意或同意李明洲為事
    實一之賄選行為。參以選罷法第99條第1項投票行賄罪，為
    最輕本刑3年以上有期徒刑之罪，除減刑外依法不得宣告緩
    刑，刑責甚重，而李明洲前曾因農會賄選案經臺南地檢為緩
    起訴處分，若李明洲為事實一之賄選行為果出於被上訴人之
    授意，其在偵查中何以未思指證被上訴人，以爭取同條第5
    項所定「偵查中自白，因而查獲候選人為正犯或共犯，減輕
    或免除其刑」之機會，反於警偵審程序中一再歷歷細數其與
    上訴人間多年來之恩怨情仇，顯見其確實對上訴人積怨頗深
    ，乃至因一時氣憤，臨時起意以自身之現金行賄親戚，並始
    終堅稱其行賄情事與被上訴人無關係，而放棄獲取該減免刑
    責之機會，亦與常情有違等情，益見李明洲所陳之詞，與事
    理尚無違背，應屬可採。上訴人以李明洲與被上訴人關係匪
    淺，前因農會賄選案經臺南地檢為緩起訴處分，對賄選將面
    臨刑事訴追知之甚詳，其以個人恩怨為由幫被上訴人買票，
    與客觀事實不符，亦顯悖常情，推論應係由被上訴人發動賄
    選，而有選罷法第99條第1項投票行賄行為云云，不足採信
    。
  ⑶至李明洲於另案刑案警詢時固稱：平日收入來源，老農年金
    約7,000多元，加上女兒每個月給我10,000多元及農田休耕
    補助費用等，我平均1個月約有20,000多元等語（見另案刑
    案警卷第2頁反面）、於第72號案偵訊時稱：上次檢察官要
    我用100,000元交保，我說沒有錢，戶頭只有20,000元，其
    他要跟女兒拿等語（見第72號案偵卷第52頁）。然其於另案
    刑案警詢時稱：我平常身上都帶10,000多元等語（見另案刑
    案警卷第2頁正面）、市調處新營站調查時稱：我自己1個人
    而已，不需要花什麼錢等語（見另案刑案市調處卷第11頁）
    、偵訊時稱：我開舊的賓士，若車壞了，零件修理每次都要
    好幾千，而且保養廠都沒有刷卡，我固定都會帶這麼多錢在
    身上等語（見第48號案偵卷第53頁）。是依其所述，雖每月
    得動用之金額約20,000多元，但平常即隨身帶著現金以備開
    車不時之需，且無其他花用，輔以其身為大伯身分而認有兼
    具照顧弟媳、姪兒之情誼，自難實際去評比李明洲與陳美雪
    等4人之經濟狀況究係何者較佳，來論其合理與否。是以李
    明洲以其個人主觀之認知，乃以高出行情之金錢行賄，並無
    違常情。亦不得以此反推論候選人不知顯屬無稽。
　⑷況陳美雪於另案刑案警詢、偵訊時均未稱被上訴人有與其接
    觸甚或向其買票之情，其所述與李明洲上開所述亦屬相符。
    自難僅依李明洲曾交付12,000元予陳美雪之行為，即遽行推
    論被上訴人與李明洲就上開投票行賄行為間，有何共同參與
    、授意或同意之情事。
  ⑸上訴人復以證人李秋葉、陳何蘭香、李仁智於另案刑案偵訊
    時之證述，主張李明洲為被上訴人之樁腳云云，然：
　①證人李秋葉於另案刑案偵訊時固證稱：系爭選舉，李明洲有
    幫被上訴人動員，幫他的忙，李明洲支持被上訴人等語，惟
    其亦證稱：因為李明洲向小嬸買票（筆錄記載「莊天明向小
    嬸買票」，應係誤載），我才知道這件事情。被上訴人有來
    我們○○寮內拜票，當時李明洲有跟被上訴人他們一行人走一
    起，但李明洲沒有說什麼話等語（見第48號案偵卷第114-11
    5頁）。則李秋葉係因聽聞李明洲有向陳美雪買票，而認定
    李明洲為被上訴人之樁腳，足見其證述李明洲為被上訴人之
    樁腳云云，屬其個人推測之詞，尚難憑採。至被上訴人於競
    選期間進行拜票，本為一般競選活動所常見，李明洲在被上
    訴人拜票時縱有與其等一行人走一起，但並非走在一起即代
    表為其樁腳，況李秋葉亦證述李明洲沒有說什麼話，並無法
    以此推認被上訴人有共同參與、授意或同意李明洲為事實一
    之賄選行為。
  ②證人陳何蘭香於另案刑案偵訊時證稱：之前調查局做筆錄，
    當時表示李明洲是被上訴人的樁腳，因為被上訴人來我們○○
    寮拜票，李明洲會跟在旁邊，他們兩人要合一起要將現任里
    長火雞打敗。被上訴人到我家拜票，印象是4次，第一次李
    明洲有陪在被上訴人旁邊，後面被上訴人就不敢了。因為李
    明洲暗中幫被上訴人買票。李明洲不敢拜託我投票給誰，因
    為上次農會選舉，李明洲害過我們1次，他不敢跟我們拜託
    。○○寮幫被上訴人拜票的人，除了李明洲，不知還有誰，我
    們全村莊的人都支持火雞等語（見第48號案偵卷第115-116
    頁）。依其證述李明洲在被上訴人拜票時有陪在被上訴人旁
    邊1次，惟衡諸我國社會，注重關係，講究人情世故，或為
    經營人脈而有配合之舉，故於被上訴人到○○寮進行拜票時，
    陪同在旁，並不違背常情，況次數亦僅1次，並非即為被上
    訴人之樁腳。至其證述「李明洲暗中幫被上訴人買票」云云
    ，核與李明洲歷次所述已有不符，陳何蘭香又自陳其被李明
    洲害過1次，李明洲不敢向其拜託，其全村之人都支持上訴
    人等語，亦見其立場偏向上訴人，復對李明洲有所抱怨。李
    明洲既未與其接觸，其就如何知悉「李明洲暗中幫被上訴人
    買票」之情，並無說明其有何依憑，堪認為其個人臆測之詞
    ，尚難憑採。
  ③證人李仁智於另案刑案偵訊時證稱：系爭選舉，被上訴人在○
    ○寮之主要樁腳目前應該是李明洲，會認為李明洲是被上訴
    人的樁腳是因為風聲。我上班，沒看過被上訴人、李明洲一
    起拜票。我也不瞭解李明洲有無在○○寮幫被上訴人拉票等語
    （見第48號案偵卷第116-117頁）。則李仁智係因聽到風聲
    ，而認定李明洲為被上訴人之樁腳，足見其證述李明洲為被
    上訴人在○○寮之主要樁腳云云，乃為聽聞他人之詞，又無何
    依憑，尚難憑採。
　④是證人李秋葉、陳何蘭香、李仁智上開證述，屬個人臆測或
    聽聞他人之詞，並無何依憑，其等證述並無法為上訴人有利
    之證明。
　⒊綜上事證，上訴人並無法證明李明洲上開行賄行為係經被上
    訴人之同意、知情或要求或共同參與，故李明洲之犯行尚不
    得採為對被上訴人不利認定之依據。此外，經調取另案刑案
    全卷閱覽，亦查無客觀證據證明被上訴人與李明洲間就李明
    洲之投票行賄行為間有何犯意聯絡或行為分擔。上訴人上開
    主張，自無足採。
　㈢關於事實二部分：
  ⒈上訴人主張：被上訴人確實共同參與、授意、或同意莊介槐
    交付2,000元之賄賂予莊祺祥，要求其於選舉時投票給被上
    訴人云云，並以○○分局107年12月8日關於莊祺祥之警詢筆錄
    、臺南地檢108年度選偵續字第1號案（下稱第1號案）108年
    8月2日關於莊祺祥之訊問筆錄、第1號案108年5月17日關於
    莊介槐之訊問筆錄、衛生福利部中央健康保險署南區業務組
    108年9月26日健保南費二字第1085045500號函檢附健保就醫
    明細、第151號案107年12月25日關於莊祺祥之訊問筆錄、10
    7年11月28日訴外人莊美虹、陳明江與莊祺祥之錄音譯文（
    兩造合意上開譯文內容以本院卷二第348-349頁版本為準；
    下稱甲上證12譯文）及光碟（見本院卷一第331-352頁、卷
    二第348-349、379-380頁；光碟置於本院卷一第503頁證物
    袋）為證。
　⒉經查：
  ⑴證人莊祺祥於警詢時證稱：第一次大約在投票日前2個禮拜（
    約11月10日左右）上午9時左右，是○○宮的廟祝莊介槐，在
    老人關懷據點拿1,000元給我的，跟我說這是選舉的事情，
    被上訴人交代他的。第二次是選舉投票完2天後（11月26日
    ）上午9時左右，莊介槐在○○宮內，拿1,000元給我，說是要
    補給我的等語（見第109、151號案警卷第7-9頁）。於偵訊
    時先證稱：系爭選舉，沒有候選人拿現金向我賄選，我於○○
    分局警詢時沒有說清楚，事實上莊介槐是拿11月20日、11月
    26日廟祝請假而請我代理的工錢，莊介槐好像沒有說是被上
    訴人要給我的，也沒有說這是選舉的錢，這2,000元與選舉
    無關，莊介槐給的錢確實是工錢等語；嗣改稱：在警局講的
    是事實，確實莊介槐有拿錢給我，說是選舉的錢，是被上訴
    人要給我的。是被上訴人要我這樣說。我去分局做完筆錄後
    ，約隔1星期，我在老人關懷據點那邊遇到被上訴人，被上
    訴人跟我說，叫我去檢察官那邊做筆錄時說這錢是工錢等語
    ；再改稱：之前說的實在。但在選舉過後，我去分局回來之
    後，莊介槐才跟我說這錢是工錢。但當初他沒有這樣講。莊
    介槐有要求我到地檢署做筆錄，說這是工錢。警局作筆錄後
    ，被上訴人有找我，跟我說這沒有什麼，叫我去跟檢察官說
    這只是代班的工錢。被上訴人只是跟我攀關係，說我們是遠
    親，拜託我不要這樣講等語；又再改稱：107年12月8日我有
    到分局自首，我自首有拿廟公莊介槐的錢，莊介槐是廟公，
    他有事找我幫他代理了兩次，他就拿了2,000元給我，他分
    兩次給我，每次1,000元，是在廟旁的老人亭拿給我。這2,0
    00元與選舉沒有關係。是因為前里長（即上訴人）的老婆郭
    金絨懷疑我有收人家的買票錢。莊介槐給我的錢確實是工錢
    等語，並拒絕接受測謊（見第151號案偵卷第47-49頁、第1
    號偵卷第47-48頁）。
  ⑵依莊祺祥上開證述，其於警詢及偵訊時就莊介槐交付2,000元
    時究有無說是何款項、究為賄款或工錢等節，已多次翻異前
    詞，嗣經本院依被上訴人聲請通知其到庭作證時，其就上開
    事項之證述亦是先後反覆不一，部分則稱：不記得、可能、
    好像、大概等語（詳見本院卷二第314-329頁），其證述實
    屬可疑，尚難逕予憑採。
  ⑶再莊祺祥於警詢時就莊介槐交付2,000元之日期僅稱大約之時
    間，至具體日期則係以括號備註方式為之，足見莊祺祥原先
    並未就日期予以特定，是在經警詢筆錄備註後始予具體特定
    。另莊介槐則是於偵訊時經以上開特定日期訊問時，而為被
    動之回答，並稱交付2,000元是請莊祺祥代理廟工的工錢等
    語（見第1號偵卷第28頁）。是莊介槐之健保就醫紀錄雖如
    不爭執事項⒎所示，並無107年11月10日及同年月26日之就醫
    紀錄，但於接近日期之同年月7日及30日則確有就醫紀錄，
    此與莊祺祥於警詢時所述之日期區間亦相當接近，而原先之
    日期既為大約之時間，此些微之差距，應尚屬合理範圍。自
    不得以此反推莊介槐交付之2,000元即屬賄款，乃至認被上
    訴人有何共同參與、授意、或同意莊介槐交付2,000元之賄
    賂予莊祺祥之情，此部分尚無法為上訴人有利之證明。
  ⑷上訴人另提出上開甲上證12譯文及舉證人莊美虹、陳明江到
    庭為證，依證人莊美虹、陳明江於本院之證述，固得認甲上
    證12譯文於錄音部分係由莊美虹所為，錄音前有先告知莊祺
    祥之情，然莊美虹亦證述：在對莊祺祥錄音前幾分鐘，原本
    莊祺祥已經有說過1次了，我就跟莊祺祥說「你老實說，我
    保你沒有事，你不用害怕」等語（見本院卷二第188頁）。
    再觀以甲上證12譯文中有下列對話：「00：20莊美虹：啊，
    你不要跟他拿」、「莊祺祥：嗯」、「莊美虹：你不要跟他
    拿，他硬都，一定是天明拿的對不對？」、「陳明江：ㄚ！ㄏ
    ㄟ那是廟公硬拿給你」、「莊祺祥：廟公硬都給我」」、「
    莊美虹：你就說我不說他硬都（拿）。你說我都不收你硬都
    （拿），這樣說就沒事」、「陳明江：這樣講就好了」、「
    莊祺祥：我都說不收」、「莊美虹：你就說我不收他硬拿你
    既然錢交出來不會有事，就保你沒事」、「莊祺祥：感謝你
    」（見本院卷二第348-349頁）。足見甲上證12譯文之對話
    是莊美虹先問過後再製作，且係特意而為，莊祺祥並有被指
    導後回答之情。又莊祺祥之證述於警詢、偵訊乃至本院審理
    時，先後反覆不一，已如前述，佐以上開譯文之對話亦是被
    指導而為，益見甲上證12譯文內容不足採信。是以上開譯文
    及證人莊美虹、陳明江之證述，均無法為上訴人有利之證明
    。
  ⒊綜上事證，上訴人所舉之證據並無法證明莊介槐交付之2,000
    元即屬賄款，亦無法證明被上訴人有何共同參與、授意、或
    同意莊介槐交付2,000元之賄賂予莊祺祥之情。此外，本件
    又無其他佐證足資證明被上訴人確實有共同參與、授意、或
    同意莊介槐對莊祺祥行賄選舉之行為。上訴人上開主張，自
    無足採。
　㈣關於事實三、四部分：
  ⒈上訴人主張：被上訴人確實交付2,000元之賄款予李石柱，要
    求其於選舉時投票給被上訴人；又交付4,000元之賄款予李
    州，要求李州代為行賄李登財、林彩鳳各2,000元，使其於
    選舉時投票給被上訴人云云，並以○○分局107年12月8日關於
    李石柱之警詢筆錄、第151號案107年12月25日關於李石柱之
    訊問筆錄、第1號案108年8月2日關於李石柱之訊問筆錄、桃
    園市政府警察局蘆竹分局大竹派出所107年12月9日關於李州
    之警詢筆錄、107年11月23日訴外人莊輝龍與李登財之錄音
    譯文（兩造合意上開譯文內容以本院卷二第345-348頁版本
    為準；下稱甲上證11譯文）、107年11月28日莊美虹、陳明
    江與李石柱之錄音譯文（兩造合意上開譯文內容以本院卷二
    第349-351頁版本為準；下稱甲上證13譯文）及光碟、臺南
    地院101年度交簡字第1346號刑事判決網路列印版（見本院
    卷一第335-338、347-351、353-358、365-367頁、卷二第34
    5-351、379-380頁；光碟置於本院卷一第503頁證物袋）為
    證。
　⒉經查：
  ⑴證人李石柱於警詢時證稱：107年11月初某日下午1時30分許
    ，在被上訴人住家後方倉庫的泡茶間，現場有我、被上訴人
    、李州，被上訴人在我坐下5分鐘後，從褲子右邊口袋拿出2
    張1,000元紙鈔給我，並說拿了「惦惦」不要亂說，要求我
    投票給他。我有看到被上訴人亦將4,000元拿給李州，要李
    州各以2,000元向林彩鳳、李登財行賄等語（見第109、151
    號案警卷第10-13頁）。於偵訊時則證稱：被上訴人於選舉
    前3星期某日下午4時30分許，在他們家後面的巷子拿2,000
    元向我買票，他跟我說要我選他，叫我出去不要亂說。當時
    還有李州在場，被上訴人也有拿2,000元給李州。當李州要
    離開時，被上訴人又拿4,000元給李州，請李州拿給他的2位
    鄰居等語（見第151號案偵卷第45-46頁、第1號案偵卷第46
    頁反面至47頁）。
  ⑵依李石柱上開證述，其於警詢及偵訊時就被上訴人是否有單
    獨另拿2,000元給李州、向李州行賄乙節，前後陳述不一，
    嗣經本院依上訴人聲請通知其到庭作證時，其則證稱：在被
    上訴人家後面泡茶的時候，還沒有給我，是在泡茶完要離開
    時，被上訴人才拿2,000元給我，又拿2,000元給李州，然後
    拿4,000元給李州轉交給登仔和彩鳳。李德合當天也有去泡
    茶沒錯，但有沒有拿錢我不知道等語（詳見本院卷二第223-
    224、236-237頁），其證述就李德合當日也有去泡茶及係在
    泡茶完要離開時，被上訴人才交付錢等節，與先前證述又有
    不同，其證述實屬可疑；復與李州於偵訊時否認有於上揭時
    地收受被上訴人所交付之款項及代為行賄李登財及林彩鳳 
    等語（見第1號案偵卷第27頁反面至28頁）、證人李登財於
    警詢時證稱：我堂哥李州搬去桃園有30多年，且我並沒有收
    到錢等語（見第109、151號案警卷第15-16頁）及證人林彩
    鳳於警詢時證稱：李州是我先生的親哥哥，平常住桃園，李
    登財是我大伯，住在我們家隔壁，李州沒有拿錢給我等語（
    見第109、151號案警卷第17-18頁），均不相符。是李石柱
    之證述，尚難逕予憑採。
  ⑶上訴人復提出上開甲上證13譯文及舉證人莊美虹、陳明江到
    庭為證，依證人莊美虹、陳明江於本院之證述，固得認甲上
    證13譯文於錄音部分係由莊美虹所為之情，然莊美虹亦證述
    ：莊輝龍錄到李登財那邊的對話，有說到李石柱，我就跟陳
    明江說去找李石柱，我沒有聽到莊輝龍的錄音。因為電視上
    都有宣傳，賄選有500,000元獎金可以拿，因為上訴人拜票
    時有說「如果有看到拿別人的錢，可以報案，可以錄音存檔
    」，為了賄選的獎金所以去錄音。錄音完隔天給上訴人，上
    訴人說那錄音是選舉後的，沒有用，他就這樣跟我們說，後
    來錄音內容沒有提供去領獎金等語（見本院卷二第189-192
    頁）。足見甲上證13譯文之對話是莊美虹特意而為，錄音後
    翌日即交給上訴人。又李石柱之證述於警詢、偵訊乃至本院
    審理時，先後有矛盾之處，已如前述，佐以上開譯文之對話
    亦與李石柱先前之證述及本院審理時之證述不一致，益見甲
    上證13譯文內容不足採信。是以上開譯文及證人莊美虹、陳
    明江之證述，均無法為上訴人有利之證明。
  ⑷上訴人另提出上開甲上證11譯文及舉證人莊輝龍到庭為證，
    依證人莊輝龍於本院之證述，固得認甲上證11譯文於錄音部
    分係由莊輝龍所為之情，然莊輝龍亦證述：我想說政府常常
    宣導抓賄選，不然錄音起來，看可不可以領檢舉獎金。這份
    文件我錄音給上訴人，他有拿檔案給我看。因為他說當選無
    效，所以我讓他有證據等語（見本院卷二第262、265、267
    頁）。足見甲上證11譯文之對話是莊輝龍特意而為，錄音後
    並交給上訴人。嗣經證人李登財於本院審理時到庭證稱：那
    是敏感時期，莊輝龍拿酒到我家，請我喝酒，要套我的話，
    我以我在外面聽說的來說的，我沒有拿到有關選舉的錢。我
    沒有拿到錢，我算一算這樣總共10個沒錯，但被上訴人沒有
    說要拿錢給我，我是說假如○○區要買票，我這邊有10票，我
    是這樣和被上訴人說，但我沒有拿錢，這樣算買嗎？我也沒
    有看到錢，這樣算買嗎？就是莊輝龍對我錄音而已等語（見
    本院卷二第330-331、335頁）。依李登財上開證述，甲上證
    11譯文之對話僅是其與莊輝龍在喝酒聊天時所說之閒言，實
    際上並無見到被上訴人行賄，亦無收取賄款等情，又無其他
    佐證以資證明確有甲上證11譯文中所指述之情事，是以甲上
    證11譯文內容不足採信。故上開譯文及證人莊輝龍、李登財
    之證述，均無法為上訴人有利之證明。
  ⒊綜上事證，上訴人所舉之證據並無法證明被上訴人確實交付2
    ,000元之賄款予李石柱，要求其於選舉時投票給被上訴人；
    又交付4,000元之賄款予李州，要求李州代為行賄李登財、
    林彩鳳各2,000元，使其於選舉時投票給被上訴人等情。此
    外，本件又無其他佐證足資證明被上訴人確實有事實三、四
    之行為。上訴人上開主張，自無足採。
　㈤關於事實五部分：
  ⒈上訴人主張：被上訴人確實交付2,000元之賄款予李德合，要
    求其於選舉時投票給被上訴人云云，並以臺南地檢107年度
    內3第8757號案107年12月3日關於李德合之訊問筆錄、第95
    號案107年12月13日關於李德合之訊問筆錄、第1號案108年8
    月2日關於李德合之訊問筆錄、甲上證11譯文、107年11月28
    日莊美虹、陳明江與李德合、金展嬸（李德合之嬸嬸）之錄
    音譯文（兩造合意上開譯文內容以本院卷二第351-352頁版
    本為準；下稱甲上證14譯文）及光碟、臺南地院101年度交
    簡字第1346號刑事判決網路列印版（見本院卷一第237-241
    、335-338、369-371頁、卷二第345-348、351-352、379-38
    0頁；光碟置於本院卷一第503頁證物袋）為證。
　⒉經查：
  ⑴證人李德合於偵訊時證稱：選舉前11、12天，我在○○港路邊
    遇到被上訴人，他就拿2,000元給我，我當時說我不收，叫
    他拿回去，他硬塞給我，但被上訴人沒有說是什麼錢，被上
    訴人沒有拜託我投票給他等語在卷（見第109號案偵卷第25
    、26頁筆錄）。於本院審理時證稱：我在堤防邊喝茶，被上
    訴人到那裡找我，他拿2,000元給我，叫我投給他。是在州
    仔的堤防邊拿到錢的，我沒有去被上訴人住處拿錢，是被上
    訴人拿錢去州仔的堤防邊給我的，我沒有去過被上訴人住處
    後面泡茶處等語（見本院卷二第245-246、251頁）。依李德
    合自己之證述，無論被上訴人交付時有無說投票的事及交付
    地點已有先後不一，復與李石柱於本院審理時證述係在被上
    訴人住處後面泡茶處看到被上訴人拿2,000元給李德合等語
    （見本院卷二第240頁）亦有不符。足見證人李德合之證詞
    實屬可疑，尚難逕予憑採。
　⑵上訴人復提出上開甲上證14譯文及舉證人莊美虹、陳明江到
    庭為證，依證人莊美虹、陳明江於本院之證述，固得認甲上
    證14譯文於錄音部分係由莊美虹所為之情，然依莊美虹前開
    證述，甲上證14譯文之對話是莊美虹特意而為，錄音後翌日
    即交給上訴人。又李德合之證述於偵訊及本院審理時，先後
    有矛盾之處，已如前述，佐以上開譯文之對話亦與李德合先
    前之證述及本院審理時之證述不一致，益見甲上證14譯文內
    容不足採信。是以上開譯文及證人莊美虹、陳明江之證述，
    均無法為上訴人有利之證明。　
  ⑶至證人李德合原先交付臺南地檢查扣之所謂「賄款」2,000元
    （見第109號案偵卷第21-24頁贓證物款收據、扣押物品清單
    ），係其至地檢署接受檢察官訊問後，始自動交出供查扣之
    款項，並非現場查獲之賄款，而現金具有流通性，實無從判
    斷其交出之現金是否與行賄者之交付款項具有同一性，故亦
    無法據為擔保其證述之真實性，此外，復查無其他補強證據
    足以佐證其證述之真確性，故自難逕為不利於被上訴人之認
    定。
  ⒊綜上事證，上訴人所舉之證據並無法證明被上訴人確實交付2
    ,000元之賄款予李德合，要求其於選舉時投票給被上訴人之
    情。此外，本件又無其他佐證足資證明被上訴人確實有事實
    五之行為。上訴人上開主張，自無足採。
  ㈥末查，上訴人固主張被上訴人有對上開有投票權之人，以交
    付賄款之方式，約其投票權為一定行使之罪嫌，然此前經臺
    南地檢為不起訴處分確定，上訴人聲請交付審判，亦經駁回
    在案，有相關處分書及裁定附卷可稽，由此益見就上訴人所
    舉各項證據，實無從確切證明被上訴人有選罷法第99條第1
    項之犯行。
  ㈦綜上各情，上訴人上開各項主張，均不能認定屬實，上訴人
    復未提出其他堪可採信之證據資料以實其說，自不得認被上
    訴人有選罷法第99條第1項之行為。上訴人主張被上訴人有
    選罷法第120條第1項第3款當選無效之事由，亦無足採。
五、綜上所述，上訴人所舉證據不足證明被上訴人就系爭選舉有
    選罷法第99條第1項行為，應認與同法第120條第1項第3款所
    規定當選無效之要件不符。從而，上訴人提起本件當選無效
    之訴，請求判決被上訴人於系爭選舉之當選無效，為無理由
    ，應予駁回。原審為上訴人敗訴之判決，並無不合。上訴意
    旨指摘原判決不當，求予廢棄改判，為無理由，應予駁回。
六、本件事證已臻明確，兩造其餘之攻擊或防禦方法及所用之證
    據，經本院斟酌後，認為均不足以影響本判決之結果，爰不
    逐一論列，附此敘明。
七、據上論結，本件上訴為無理由，依民事訴訟法第449條第1項
    、第78條，判決如主文。　  
中　　華　　民　　國　　110 　年　　1 　　月　　13　　日
                  選舉法庭    審判長法  官  高榮宏

                                    法  官  林富郎

                                    法  官  黃瑪玲
上為正本係照原本作成。
不得上訴。
中　　華　　民　　國　　110 　年　　1 　　月　　13　　日

                                    書記官  許雅華